【裁判字號】    95,交易,74
【裁判日期】    950719
【裁判案由】    過失傷害
【裁判全文】
臺灣士林地方法院刑事判決              95年度交易字第74號
公  訴  人  臺灣士林地方法院檢察署檢察官
被      告  乙○○
選任辯護人  廖年盛律師
上列被告因過失傷害案件，經檢察官提起公訴（94年度調偵字第
334號），本院判決如下：
    主  文
乙○○無罪。
    理  由
一、公訴意旨略以：被告乙○○於民國93年8月8日晚間7 時10分
    許，駕駛車號DD-7409 號自小客車，沿臺北市○○區○○路
    往南行駛，本應注意汽車行駛時，駕駛人應注意車前狀況，
    並採取必要之安全措施，且行駛至交叉路口時，若直行車尚
    未進入交叉路口，而轉彎車已達中心開始轉彎，直行車應讓
    轉彎車先行，依當時之天候及路況均良好，亦無障礙物阻擋
    其視線，並無駕駛人不能注意之情事，乙○○於行近金龍路
    與內湖路3 段115 巷交岔路口時，疏未注意交岔路口之人車
    動態，沿金龍路繼續直行，並由外側車道欲左偏駛向內側車
    道時，適甲○○騎乘CMH-372 號機車沿內湖路3 段115 巷口
    東北側之水果攤起步左轉金龍路，且甲○○之機車已通過交
    岔路口中心處而完成左轉，行駛在其小客車左前側之內側車
    道上，乙○○因疏未注意而致其小客車左前車門擦撞甲○○
    之機車右後側車身，甲○○因人車倒地受有右鎖骨骨折之傷
    害。因認被告乙○○涉犯刑法第284 條第1 項之過失傷害罪
    嫌。
二、按犯罪事實應依證據認定之，無證據不得認定犯罪事實，刑
    事訴訟法第154 條第2 項定有明文。又認定不利於被告之事
    實，須依積極證據，苟積極證據不足為不利於被告事實之認
    定時，即應為有利於被告之認定，更不必有何有利之證據；
    且刑事訴訟法上所謂認定犯罪事實之積極證據，係指適合於
    被告犯罪事實之認定之積極證據而言，雖不以直接證據為限
    ，間接證據亦包括在內，然而無論直接或間接證據，其為訴
    訟上之證明，須於通常一般之人均不致有所懷疑，而得確信
    其為真實之程度者，始得據為有罪之認定，倘其證明尚未達
    到此一程度，而有合理之懷疑存在時，自不能以推測或擬制
    之方法，以為有罪裁判之基礎，最高法院30年度上字第816
    號、29年度上字第3105號、40年度台上字第86號、76年度台
    上字第4986號判例可資參照。
三、公訴人認被告乙○○涉有上揭犯行，無非係以被告疏未注意
    交岔路口之人車動態，且未禮讓甲○○所騎乘業已通過交岔
    路口中心處而完成左轉之機車先行，致2車發生擦撞，甲○
    ○因而受有右鎖骨骨折之傷害，為其論據。然訊據被告乙○
    ○堅決否認有過失傷害之犯行，辯稱：其係直行於金龍路北
    向南之內側車道，於通過路口時，告訴人忽然從左後側駛來
    ，撞擊其左側車門，其並無過失等語。
四、經查：
  (一)被告於93年8 月8 日晚間7 時10分許，係駕駛車號DD-7409
    號自小客車，沿金龍路北往南方向行駛，告訴人甲○○則係
    騎乘CMH-372 號機車自內湖路3 段115 巷口東北側之水果攤
    旁起步，往金龍路北往南方向內側車道行駛，又2 車發生擦
    撞之位置，係在金龍路北往南方向內側車道超越內湖路3 段
    115 巷交岔口中心約6.1 公尺處，此業據證人甲○○於本院
    審理時證述明確，並當庭於道路交通事故現場圖上標示撞擊
    位置無誤（見本院卷第71、83頁、94年度偵字第3822號偵查
    卷第59頁），被告對此亦未表示不同意見，則前述有關2 車
    行進方向及撞擊位置之認定，自屬無誤。至起訴意旨雖認被
    告原係行駛於金龍路北往南方向外側車道，嗣欲左偏駛向內
    側車道時，與告訴人甲○○騎乘之機車發生擦撞，然此為被
    告所否認，而證人甲○○因自陳於擦撞前並未發現被告駕駛
    之車輛，則其對於被告有無變換車道乙節自屬無法證明；另
    證人即水果攤老闆黃清海於警詢、偵查及本院審理時亦一致
    證稱其並未目睹車禍發生之經過，僅看到車禍後2 車停止之
    位置（94年度偵調字第334 號卷第23、28頁、本院卷第61頁
    ），而依其所述停止位置，復不足以推論被告在車禍發生前
    係行駛於外側車道，是其證詞自不足以證明被告有起訴書所
    指自外側車道左偏至內側車道之情形甚明，此外，復查無其
    他證據足資佐證，則起訴意旨認被告係從外側車道左偏駛向
    內側車道，自無足憑採。
  (二)又起訴意旨認告訴人係沿內湖路3 段115 巷口東北側之水果
    攤起步左轉金龍路，在已通過交岔路口中心處完成左轉，並
    開始直行於內側車道後，始遭被告駕車自外側車道左偏駛向
    內側車道時，以左前車門擦撞甲○○之機車右後側車身而肇
    事乙節，亦為被告所否認，經查：(1)告訴人甲○○於車禍發
    生前，係先將其騎乘之CMH-372 號機車停放於證人黃清海設
    於內湖路3 段115 巷口東北側之水果攤旁，下車購買水果，
    購畢後再發動機車起步往金龍路北往南方向行駛，此業據證
    人甲○○、黃清海一致證述明確，固堪採信，惟關於告訴人
    停放機車之位置即其起步行駛之位置，告訴人陳稱係位於金
    龍路南往北方向緊臨水果攤之路邊（見本院卷第83頁），證
    人黃清海則證稱係在金龍路南往北方向超過水果攤一小段距
    離之路邊（見本院卷第62頁），衡諸證人黃清海係與本件車
    禍無利害關係之第三人，其證詞本較告訴人為指訴被告犯罪
    所為之證詞更加公正客觀，且參以告訴人證稱其擺放機車之
    方式為車頭朝東（見本院卷第83頁），亦即與金龍路為垂直
    方向，而觀諸卷附現場照片，該水果攤係位內湖路3 段115
    巷口且緊臨於金龍路車道旁（見94年度偵字第3822號偵查卷
    第74、75頁），一般人欲停放機車時，應不會選擇直接將機
    車垂直停放於攤位緊靠金龍路邊之巷口處，以免影響巷道之
    來往進出等情，自以證人黃清海之證述，較為可採。是本件
    告訴人騎乘機車起步之位置，應係金龍路南往北方向超過巷
    口水果攤一小段距離之路邊，洵堪認定。(2)另告訴人甲○○
    雖稱其左轉金龍路時，係先行駛至交岔路口中心處再左轉，
    且已直行一段距離後，始遭被告從右側撞擊云云，然倘其所
    述為真，依其受力方向而論，其所騎乘之機車應會向左傾倒
    ，然告訴人之機車卻係向右倒地，此業據告訴人證述在卷（
    見本院卷第84頁），則其是否已先行駛至交岔口中心處完成
    左轉，並直行一段距離後，始遭被告撞擊，已不無疑義；且
    觀諸臺北市政府警察局內湖分局交通事故談話紀錄表所載，
    告訴人於車禍後曾向警方表示「肇事前我騎重機CMH-372 從
    肇事路口東北角起步欲往金龍路北往南方向行駛，所以我先
    打『右側』方向燈，『直接』從路口東北角往金龍路北往南
    方向行駛」等語（見94年度偵字第3822號偵查卷第67頁），
    更足見告訴人並非依一般方式行至路口中心處後再行左轉，
    而係直接自前述起步位置斜行至金龍路北往南方向內側車道
    ，否則應無可能顯示右轉方向燈；又查，被告駕駛之自小客
    車係左前車門與告訴人騎乘之機車右後車身發生擦撞，此觀
    諸卷附車輛受損照片甚明（見94年度偵字第3822號偵查卷第
    69-73 頁），倘若告訴人係直行一段距離後始遭被告從右後
    方擦撞，被告最先接觸告訴人機車之部位應係自小客車之車
    頭，惟被告卻係左側車門與告訴人擦撞，益證起訴書所認告
    訴人已行駛至交岔路口中心處完成左轉，並已直行一段距離
    後，始遭被告從右後側撞擊等情，顯與實情不符。
  (三)綜上所述，起訴意旨認被告係由外側車道左偏駛向內側車道
    而肇事，顯乏明確事證；且其認告訴人已通過交岔路口中心
    處完成左轉，並開始直行於內側車道一段距離後，始遭被告
    自右後側擦撞，亦與告訴人倒地方向、2 車撞擊部位等現場
    跡證不符，均難以採信。本院綜酌前述事證，認本件交通事
    故發生之經過情形，應係告訴人自金龍路南往北方向超過巷
    口東北角水果攤一小段距離之路邊起步，以西南方向朝金龍
    路北往南車道行駛，行至金龍路北往南方向內側車道超越路
    口中心約6.1 公尺處，車身已約略與南北向呈平行時，其右
    側車身與被告所駕駛沿金龍路北往南方向直行之自小客車左
    側車門擦撞而肇事，始符真相。
五、按汽車行駛至交岔路口，轉彎車應讓直行車先行；但直行車
    尚未進入交岔路口，而轉彎車已達中心處開始轉彎，直行車
    應讓轉彎車先行，道路交通安全規則第102 條第1 項第6 款
    定有明文。查本件被告係沿金龍路北往南方向內側車道行駛
    之直行車，告訴人則係自金龍路南往北方向超過巷口東北角
    水果攤一小段距離之路邊，往金龍路北往南車道行駛之轉彎
    車，前已詳述，則依前開交通法規，告訴人自應讓被告先行
    。又告訴人與被告發生擦撞之位置，雖係在金龍路北往南方
    向內側車道超過路口中心約6.1 公尺處，然告訴人並非依一
    般方式行至路口中心處後再行左轉，而係直接自前述起步位
    置斜行至金龍路北往南方向內側車道，且係在車身約略與南
    北向呈平行時，與被告發生擦撞，業已認定如前，自非上開
    條文但書所指「轉彎車已達中心處開始轉彎」之情形；況查
    ，被告自承其當時之車速約每小時30公里（見本院卷第91頁
    ），而依告訴人曾於警方製作交通事故談話紀錄表時表示其
    車速約每小時20公里左右（見94年度偵字第3822號偵查卷第
    67頁），及其機車倒地後之刮地痕末端位置距離2 車撞擊位
    置約8.7 公尺左右（參94年度偵字第3822號偵查卷第59頁現
    場圖，2.5 ＋0.7 ＋1.4 ＋0.2 ＋3.7 ＋0.2 ＝8.7） 等情
    研判，告訴人當時亦應有時速20至30公里之速度，如以被告
    時速30公里、告訴人時速20公里之速度計算，告訴人於經過
    路口中心處附近時，被告之自小客車應已進入該交岔路口（
    以告訴人時速20公里回推其經過路口中心處附近之時間，應
    為擦撞發生前之1.1 秒，而以被告時速30公里計算，1.1 秒
    得行駛之距離約9.2 公尺，故告訴人行經路口中心處附近時
    ，被告之位置應在尚未達路口中心處距離約3.1 公尺處，顯
    已進入交岔路口），換言之，縱認告訴人係先通過交岔路中
    心處開始轉彎，惟其通過時，被告所駕駛之自小客車亦已進
    入交岔路口，自仍與前開法條但書所定「直行車尚未進入交
    岔路口，而轉彎車已達中心處開始轉彎」之要件不符，是起
    訴意旨認被告有未讓告訴人先行之過失，即無足採。
六、又按汽車駕駛人，應注意車前狀況及兩車併行之間隔，並隨
    時採取必要之安全措施，道路交通安全規則第94條第3 項亦
    有明文規定。而交通法規所稱「注意車前狀況」之情形，係
    指駕駛人就其注意力所及之情況下，對於車前已存在或可能
    存在事物應予注意，以便採取適當之反應措施而言，是駕駛
    人注意車前狀況，應建立在行車當時之時間、空間之一切狀
    況下進行綜合判斷。查本件被告係行駛於金龍路北往南方向
    內側車道之直行車，其於通過內湖路3 段115 巷口時，除應
    注意行駛於其車道前方之車輛狀況，對於可能自左側115 巷
    內左轉至其車道內之人車，固亦需一併注意及之，然告訴人
    之行進方式並非一般自巷內駛出至路口中心再行左轉之情形
    ，而係直接從金龍路南往北方向超過巷口東北角水果攤一小
    段距離之路邊起步，以斜向方式朝金龍路北往南車道行駛，
    則以其起步位置及行進路線、角度而言，顯已超越一般駕駛
    人所能注意之範圍。伸言之，以被告與告訴人之車速均約在
    每小時20至30公里間之速度推論，告訴人自金龍路南往北方
    向超過巷口東北角水果攤一小段距離之路邊開始起步時，被
    告之位置應已在金龍路北往南方向之交岔路口處，此時被告
    注意力之重心應係其車道前方之人車狀況，及左方巷道有無
    車輛沿一般左轉車行進方向左轉，然告訴人卻係從金龍路南
    往北方向已過巷口之位置起步行駛，再斜向切入告訴人之車
    道，是以告訴人起步之位置及方向而言，顯已偏離一般左轉
    車之常規，且該起步位置距離被告尚有一段距離，應為一般
    駕駛人視野範圍及注意力程度所不及，自難苛求被告就告訴
    人異於常態之起步行為施以注意。況且，當被告進入交岔路
    口時，告訴人僅剛起步，尚未到達路口中心處開始轉彎，前
    已詳述，參諸前述交通法規，自應由告訴人禮讓直行之被告
    優先通過，是被告本於此種信賴基礎，在尚無任何車輛已至
    路口中心開始轉彎之情形下，於進入路口後繼續前行，自無
    違反任何注意義務。至告訴人於起步後，並未禮讓已進入路
    口之被告優先同行，卻繼續斜向被告之車道行駛，因其行進
    方向非屬一般常態，且係自被告之左後方駛來，除非業已靠
    近被告車身，否則被告實無從注意及防範，而告訴人復自陳
    於撞擊前並未發現被告駕駛之車輛，更顯見告訴人係在毫無
    注意直行車輛且未煞車減速之情形下與被告發生擦撞，則被
    告縱已於告訴人接近其左側車身時發現告訴人未予禮讓直衝
    而來之情事，亦已無法閃避，是被告辯稱其發現告訴人時，
    告訴人已在其左前車門旁不到1 公尺之處，瞬間就發生擦撞
    等語，應屬可採。綜上所述，被告於進入路口時，告訴人始
    剛起步，此時被告對於告訴人在一段距離之外非屬一般常態
    性之起步位置及行進方向，尚無從注意，且被告本於尚未進
    入中心處開始轉彎之車輛應先禮讓其優先同行之信賴，亦無
    法預見告訴人從其左後側欲斜切駛入之情事，嗣告訴人逐漸
    接近被告左側車門，至被告得以注意之程度時，2 車已極為
    接近，且告訴人並未減速或轉向，致被告已無從閃避，而導
    致擦撞之發生，應認被告在上述駕駛過程中，就車前狀況已
    盡相當之注意義務，起訴意旨認被告有未注意車前狀況之過
    失，尚無足採。另被告與告訴人一為直行車、一為轉彎車，
    且係在告訴人剛駛入被告之車道、車身約略與被告平行之情
    況下，即發生碰撞，並無2 車併行之情形，自難認被告有何
    未注意兩車併行間隔之過失，併予敘明。
七、綜上所述，被告就本件車禍事故之發生，並無任何過失，且
    經臺北市車輛行車事故鑑定委員會鑑定及覆議之結果，亦均
    認本件車禍係因告訴人轉彎時未讓直行之被告先行所致，被
    告則無肇事因素，此有臺北市車輛行車事故鑑定委員會93年
    11月5 日北鑑審字第09330350900 號函所附鑑定意見書、臺
    北市政府交通局94年1 月13日北交五字第09335839500 號函
    所附覆議意見書各1 份在卷可參（見94年度偵字第3822 號
    偵查卷第16-18 、20-22 頁），此外，本院復查無其他積極
    證據足認被告有何公訴人所指過失傷害之犯行，揆諸前揭條
    文及判例意旨，本案既不能證明被告犯罪，自應為無罪之諭
    知。
據上論斷，應依刑事訴訟法第301條第1項，判決如主文。
本案經檢察官陳銘鋒到庭執行職務。
中    華    民    國    95    年    7     月    19    日
                  刑事第二庭審判長法  官
                                  法  官
                                  法  官
以上正本證明與原本無異。
如不服本判決，應於判決送達後10日內，向本院提出上訴狀。
                                  書記官  陳玉瓊
中    華    民    國    95    年    7     月    19    日


司法院資訊處製作；財團法人民間司法改革基金會備份。
